【裁判字號】    98,上訴,234
【裁判日期】    990304
【裁判案由】    違反臺灣地區與大陸地區人民關係條例等
【裁判全文】
臺灣高等法院花蓮分院刑事判決         98年度上訴字第234號
上  訴  人
即  被  告  丁○○
選任辯護人  吳順龍律師（法律扶助案件）
上列上訴人因違反臺灣地區與大陸地區人民關係條例等案件，不
服臺灣花蓮地方法院98年度花訴字第10號中華民國98年8 月11日
第一審判決（起訴案號：臺灣花蓮地方法院檢察署97年度偵字第
3499號），提起上訴，本院判決如下：
    主      文
上訴駁回。
丁○○緩刑貳年。
    事實及理由
一、本案經本院審理結果，認第一審以上訴人即被告犯刑法第21
    6、214條之行使使公務員登載不實文書罪，及臺灣地區與大
    陸地區人民關係條例第79條第1 項使大陸地區人民非法進入
    台灣地區○○○○○段、目的之牽連犯關係，應從一重依臺
    灣地區與大陸地區人民關係條例第79條第1 項規定處斷，因
    而判處被告有期徒刑1年4月，並依中國民國九十六年罪犯減
    刑條例減為有期徒刑8 月，認事用法並無不當，量刑亦稱妥
    之，應予維持，並引用如附件第一審判決書記載之事實、證
    據及理由。
二、被告上訴否認犯罪。辯護人則以被告患有妄想症，其案發時
    主觀心理已受到內在思考內容影響（堅信受情治單位監視及
    為國服務），故就其主觀意識而言，其與大陸人民結婚一事
    ，並無虛偽結婚之違法意識存在，或依其辨識而行為之能力
    顯著降低，應可認其並無犯罪認知。況被告與大陸人民結婚
    ，並未收取任何金錢，欠缺動機，被告並無假結婚之意圖，
    尚難認有使大陸地區人民非法進入臺灣地區之犯行，應予無
    罪之判決等語。
三、本院補充如下：
  1.程序方面：
    入出境管理局人員對甲○○實施面談之法律依據係由臺灣
      地區與大陸地區人民關係條例第10條之1 授權主管機關內
      政部訂定之「大陸地區人民申請進入臺灣地區面談管理辦
      法」相關規定實施，其對象係一般不特定欲進入臺灣地區
      團聚、居留或定居之大陸地區人民，且其製作之面談紀錄
      ，均依固定格式之特定問題詢問大陸地區人民，以明其進
      入臺灣地區之事由及背景等事項，核其性質，應屬行政法
      規授權行政機關就欲進入臺灣地區之大陸地區人民所為一
      般例行性之詢問與查核，應屬境管局公務員於例行性之公
      務過程中，基於其自身職務上之觀察而當場記載之紀錄文
      書，此與美國聯邦證據規則第803條第8 款（B）項就非刑
      事案件中警察或其他執法人員所觀察、報告之事項，仍賦
      予其傳聞法則之例外效力，具有相同之情況，蓋入出境管
      理局所作之面談紀錄，僅係作為是否核可入境之依據，並
      非犯罪之偵查，故將大陸地區人民定罪並非其等之目的，
      亦不使其因此享有職務上之利益，故虛偽製作紀錄之風險
      或動機幾不存在，亦即其製作之紀錄文書具有高度特別可
      信性，自得援引作為本案犯罪事實認定之依據。
    按被告之自白，非出於強暴、脅迫、利誘、詐欺、疲勞訊
      問、違法羈押或其他不正之方法，且與事實相符者，得為
      證據，刑事訴訟法第156條第1項定有明文。又司法警察（
      官）詢問犯罪嫌疑人時，依同法第100條之2 準用第100條
      之1 第1、2項：訊問被告，應全程連續錄音，必要時並應
      全程連續錄影。但有急迫情況且經記明筆錄者，不在此限
      。筆錄內所載之被告陳述與錄音或錄影內容不符者，除有
      前項但書情形外，其不符之部分，不得作為證據之規定，
      其立法目的，在於擔保犯罪嫌疑人對於詢問之陳述係出於
      自由意思及筆錄所載內容與其陳述相符，司法警察（官）
      詢問犯罪嫌疑人如違背上開規定，其所取得之供述筆錄，
      究竟有無證據能力，應審酌人權保障及公共利益之均衡維
      護，依比例原則認定之。查本案被告於警詢時之陳述，無
      以強暴、脅迫、利誘、詐欺、疲勞訊問、違法羈押或其他
      不正之方法取供情形，業經原審勘驗製有筆錄在卷（原審
      卷第83、90頁），被告於原審亦供稱：做筆錄時沒有以不
      正方式影響伊（原審卷第87頁）。雖警詢筆錄有部分被告
      陳述之記載與錄音、錄影內容不符，而存有瑕疵，但除去
      該部分之瑕疵後，就被告於警詢時陳稱與甲○○辦理假結
      婚之自白，係出於任意性之認定，仍不生影響；復參酌人
      權保障及公共利益之均衡維護，應認被告警詢筆錄之上開
      瑕疵，不影響其證據能力，是以被告抗辯警詢內容不實在
      ，應無證據能力，自不足取。
  2.實體方面：
    被告係於民國92年10月18日首次出境，同年月20日與大陸
      地區人民甲○○在福建省福州市公證結婚，同年月27日被
      告先行入境後，至93年1 月16日前往花蓮縣警察局新城分
      局加灣派出所任甲○○進入臺灣地區之保證人，再於93年
      2 月12日至花蓮縣秀林鄉戶政事務所申請結婚登記，而後
      於同年2 月17日委託旅行社人員至入出境管理局填載大陸
      地區人民進入臺灣地區旅行證申請書，申請甲○○以配偶
      身分來臺依親，並於93年3月8日通過入出境管理局花蓮服
      務處人員之面談，93年6 月20日甲○○入境後，未曾與被
      告共同生活，目前行方不明等情，有旅客入出境記錄查詢
      （警卷第19頁）、公證書（警卷第13至15頁）、結婚登記
      申請書（警卷第12頁）、大陸地區人民進入臺灣地區旅行
      證申請書、保證書（原審卷第9至13頁）、甲○○入出境
      資訊連結作業（原審卷第14、47頁）等件可稽。
    被告於93年3月8日接受入出境管理局花蓮服務處面談時，
      對於其如何與甲○○相親結婚、有無聘金、宴客、結婚花
      費等問題，雖通過面談，但面談人認仍有疑慮，而擬辦意
      見於後（原審卷第100、101頁）。嗣甲○○93年6 月20日
      入境後，接受入出境管理局人員之面談（原審卷第102至1
      04頁），就相關婚姻介紹人、聘金、宴客及被告在大陸地
      區之暫居所等問題，核與被告面談時所述不盡相符，惟仍
      獲准入境。嗣因甲○○入境後逾期居留多時，經花蓮縣專
      勤隊97年5月3日實地訪查與被告仳鄰而居之姊姊，被告姊
      姊表示不知被告結婚一事，因認被告與甲○○之婚姻有疑
      慮，而約談被告後查悉假結婚乙情，業據證人即花蓮專勤
      隊隊員朱俊吉證述在卷，並提出大陸人士來台訪查資料查
      詢為憑（原審卷第88至90、108頁）。經查，被告97年5月
      25日在花蓮縣專勤隊受訊問時供稱：「…（葉先生）詢問
      我要不要去大陸玩順便娶老婆結婚，當時他告訴我說去大
      陸結婚，不需花錢買機票又可去大陸遊玩及有錢可賺，目
      前已經有多人參加，他當時問我要不要一起去，當時因免
      費機票、食宿及旅遊，所以我就答應與其他人一起去大陸
      辦理結婚。」「與甲○○辦假結婚主要是申請她來台工作
      賺錢，並幫忙她堂哥蘇祖芸開設在台北縣新店市○○路○
      段68號3樓的水電工程行工作。」等語（警卷第1至6頁）
      ，是被告已坦承因免費之旅遊食宿招待而假結婚事實。被
      告辯護人雖爭執被告警詢筆錄之證據能力，然經原審勘驗
      上開警詢光碟，員警於製作筆錄時，是採取一問一答的方
      式，對於被告不清楚部分反覆詢問、說明，未使用強暴、
      脅迫、利誘、詐欺、疲勞訊問或其他不正之方法，被告應
      訊時之神情、態度自然，對於員警之詢問得以自由陳述（
      原審卷第83、90、91頁）。至於警詢「為何會有與甲○○
      結婚的念頭？」，被告係扯到兩岸關係及原住民事情，並
      無如筆錄記載「蘇祖芸一直希望他堂妹甲○○來台打工賺
      錢，我因為有免費機票及食宿旅遊才會答應葉先生至大陸
      假結婚」之內容，惟除去該部分之瑕疵後，就被告於警詢
      時陳稱與甲○○辦理假結婚之自白，係出於任意性之認定
      ，仍不生影響，且依被告其他陳述內容，亦可見其假結婚
      之事實。
    至被告於原審及本院應訊時，疑有非與現實情境相符之陳
      述，因被告無精神疾病史，本院乃囑託國軍花蓮總醫院對
      被告施以精神鑑定，據覆：被告對於案發當時情況，可以
      清楚描述，對於情報局或是和情治單位相關事件，顯得謹
      慎小心，堅信自己為國家服務，這部分想法已達到妄想程
      度，認知功能除了牽涉情報或國安部分，其他屬於正常範
      圍。因認被告於案發行為當時，可能受到思考內容影響（
      堅信情治單位的監視及為國服務），致其辨識行為違法或
      依其辨識而行為之能力，顯著減低，有鑑定報告可參（本
      院卷第163至166頁）。惟本院審酌被告從其出境與甲○○
      結婚，至辦理結婚登記，任保證人申請甲○○來台依親，
      已經歷5 個月期間，並辦理公證、認證、保證、結婚登記
      、委託送件、面談等繁複手續。被告於93年3月8日接受面
      談時猶掩蓋其與大陸地區女子甲○○假結婚乙事，經花蓮
      縣專勤隊97年5 月25日約詢時方坦承假結婚乙情，依上開
      鑑定結果，被告未牽涉妄想內容議題時，其行為能力並無
      明顯異常，認知功能除牽涉情報或國安部分，其他屬於正
      常範圍，則被告與甲○○假結婚是否為被告妄想議題，容
      有可疑。參以被告97年5月25日為花蓮縣專勤隊約詢時，
      其應訊時之神情、態度自然，對於員警之詢問得以自由陳
      述，及證人朱俊吉於原審結稱：被告精神狀況還可以，可
      以針對問題回答（原審卷第89頁）等情，及被告於接受入
      出境管理局人員面談、本案警詢、偵查中均得自由陳述之
      情形下，均未敘及有關妄想議題內容（國安情報），足堪
      認其於警詢時陳述假結婚事實，乃其主觀所知，非妄想下
      所為，國軍花蓮總醫院對被告施以精神鑑定時所呈之妄想
      症，應不足推斷其於本案行為時之精神狀況。
    本院另傳訊被告兄長丙○○，據其證稱從沒見過甲○○（
      本院卷第146 頁反面），另依被告所述調取其與甲○○連
      繫之通聯紀錄，亦未發現渠2 人通聯情形，有雙向通聯資
      料可按（本院卷第49至142 頁），均足堪認定被告與甲○
      ○虛偽結婚乙情。
    綜上所述，原審認定被告上開犯罪，並予論罪科刑，核無
      不當，被告上訴否認犯罪，為無理由，應予駁回。
四、本院另審酌被告未曾有刑案紀錄，有臺灣高等法院被告前案
    紀錄表在卷可參，又其領有殘障手冊（聽障），因貪圖免費
    旅宿招待而受唆使與大陸地區女子虛偽結婚，及被告現罹患
    妄想症狀應予治療等情，認對其所宣告之刑，以暫不執行為
    適當，爰併宣告緩刑如主文所示，以勵自新。
據上論結，應依刑事訴訟法第373條、第368條，刑法第74條第1
項第1款，判決如主文。
本案經檢察官乙○○到庭執行職務。
中    華    民    國    99    年    3     月    4     日
                          刑事庭審判長法  官  謝志揚
                                      法  官  賴淳良
                                      法  官  劉雪惠
以上正本證明與原本無異。
如不服本判決，應於收受送達後10日內向本院提出上訴書狀，其
未敘述理由者，並得於提起上訴狀後10日內向本院補提理由書（
均須按他造當事人之人數附繕本）「切勿逕送上級法院」。
告訴人或被害人如對於本判決不服者，應具備理由請求檢察官上
訴，其上訴期間之計算係以檢察官收受判決正本之日期為準。
中    華    民    國    99    年    3     月    4     日
                                       書記官 李德霞

司法院資訊處製作；財團法人民間司法改革基金會備份。
